【裁判字號】    97,交聲,241
【裁判日期】    970219
【裁判案由】    聲明異議
【裁判全文】
臺灣高雄地方法院刑事裁定             97年度交聲字第241號
原處分機關  交通部公路總局高雄區監理所
異  議  人  甲○○
上列異議人即受處分人因違反道路交通管理處罰條例案件，對於
交通部公路總局高雄區監理所民國96年12月28日所為之處分（處
分案號：高監營裁字裁80-N00000000號），聲明異議，本院裁定
如下：
    主  文
原處分關於甲○○酒精濃度超過規定標準，罰鍰新台幣肆萬伍仟
元之處分撤銷。
    理  由
一、本件聲明異議意旨略以：原處分機關以異議人即受處分人甲
    ○○於民國95年6 月28日1 時16分許，飲酒後其呼氣酒精濃
    度超過每公升0.55毫克以上之標準（每公升1.0 毫克），仍
    騎乘車牌號碼GK9-336 號重型機車，行經高雄縣鳳山市○○
    路3 巷11號前，經警舉發違反道路交通管理處罰條例第35條
    第1 項，而填製舉發違反道路交通管理事件通知單，並將異
    議人移送原處分機關，裁處新台幣（下同）4 萬5 千元罰鍰
    ，惟異議人因上開公共危險犯行，業經台灣高雄地方法院檢
    察署檢察官為緩起訴處分確定，並已繳納4 萬元之罰鍰，原
    處分機關對此行為重複開罰，顯然違反行政罰法「一事不兩
    罰」之原則，為此依法聲明異議等語。
二、按汽車駕駛人，駕駛汽車經測試檢定有酒精濃度超過規定標
    準之情形者，處新臺幣1 萬5,000 元以上6 萬元以下罰鍰，
    並當場移置保管該汽車及吊扣其駕駛執照1 年；因而肇事致
    人受傷者，並吊扣其駕駛執照2 年；致人重傷或死亡者，吊
    銷其駕駛執照，並不得再考領；有第35條第1 項規定之情形
    者，應接受道路交通安全講習，道路交通管理處罰條例第24
    條第1 項第2 款、35條第1 項第1 款固分別定有明文。惟95
    年2 月5 日正式施行之行政罰法第26條規定：「一行為同時
    觸犯刑事法律及違反行政法上義務規定者，依刑事法律處罰
    之。但其行為應處以其他種類行政罰或得沒入之物而未經法
    院宣告沒收者，亦得裁處之。前項行為如經不起訴處分或為
    無罪、免訴、不受理、不付審理之裁判確定者，得依違反行
    政法上義務規定裁處之。」，該條立法理由明確揭示：「一
    行為同時觸犯刑事法律及違反行政法上義務規定時，由於刑
    罰與行政罰同屬對不法行為之制裁，而刑罰之懲罰作用較強
    ，故依刑事法律處罰，即足資警惕時，實無一事二罰再處行
    政罰之必要。且刑事法律處罰，由法院依法定程式為之，較
    符合正當法律程式，應予優先適用。但罰鍰以外之沒入或其
    他種類行政罰，因兼具維護公共秩序之作用，為達行政目的
    ，行政機關仍得併予裁處，故為第一項但書規定。二前述行
    為如經檢察官為不起訴處分或法院為無罪、免訴、不受理或
    不付審理（少年事件）之裁判確定，行政罰之裁處即無一事
    二罰之疑慮，故第二項規定此時仍得依違反行政法上義務之
    規定裁處。」亦即一行為同時造成刑罰法律與行政秩序罰規
    定發生競合適用之關係時，基於「一事不二罰」之法理，經
    由立法程式確立應以刑罰優先為原則，避免行為人承受過度
    且重複之處罰其理益明。是以前揭行政罰法中刑事法律處罰
    優先且不再處以行政秩序罰之目的，既係因為行為人已接受
    刑罰而足資警惕，且已發生懲罰之作用，即無使行為人陷於
    雙重處罰之不利益，則關於刑事法律處罰之範圍自應採取實
    質認定，凡刑事實體法或程序法中所規定客觀上剝奪行為人
    生命、自由、財產權利，主觀上亦因制裁之嚴厲性、痛苦性
    ，其強度足以造成心理強制而間接達成矯正教化目的之處遇
    手段，皆應納入其中，而不以形式上符合刑法第32條至第34
    條所定主刑及從刑種類者為限，始與前揭法律規範之意旨相
    符。
三、經查：
  (一)異議人就其於前開期日飲用酒類呼氣酒精濃度超過每公升0.
    55毫克以上，已達不能安全駕駛動力交通工具之程度，仍騎
    乘前開機車行駛而為警攔檢酒測之違規行為業經坦承在卷（
    見聲明異議狀），而異議人前開酒後駕車之行為，除構成道
    路交通管理處罰條例第35條第1 項第1 款之交通違規事由外
    ，亦已合於刑法第185 條之3 服用酒類不能安全駕駛動力交
    通工具而駕駛罪之構成要件，臺灣高雄地方法院檢察署檢察
    官於斟酌異議人之犯後態度及公共利益之維護後，認以緩起
    訴處分為適當，乃於95年7 月27日以95年度偵字第18582 號
    為緩起訴處分，並於處分書中載明緩起訴期間為1 年，異議
    人應在緩起訴處分確定後8 個月內，向財團法人臺灣更生保
    護會高雄分會支付4 萬元，且經異議人於95年9 月14日繳納
    完畢等情，有緩起訴處分書、台灣高等法院被告前案紀錄表
    各1 份在卷可稽。則異議人前開違反刑事法律禁止規範之犯
    罪事實既已明確，僅因檢察官採取緩起訴處分之替代性刑事
    處遇手段，未將該案逕行起訴或聲請簡易判決處刑，致其後
    適用之刑事訴訟程序有所區別，然就異議人負有包括支付一
    定金額予公庫之義務觀察，其如未能確實履行義務，依刑事
    訴訟法第253 條之3 第1 項第3 款之規定，異議人將遭受撤
    銷緩起訴處分之不利益；反之，倘其確實遵守並履行各項緩
    起訴條件，除非合於刑事訴訟法第260 條所定情形之一，否
    則異議人即無再就同一案件遭受刑事訴追之虞。是以，檢察
    官所課以異議人之上開負擔，雖非「刑罰」，但性質上可以
    說是實質的制裁，並且對異議人之權利也造成影響，已產生
    實質刑罰之效果，而與不具任何制裁或處罰作用之不起訴處
    分，迥不相同（臺灣高等法院臺中分院95年度交抗字第477
    號裁定可資參照）。再者，行政罰法第26條第2 項既未將緩
    起訴處分列舉其中，本於「例外規定從嚴解釋」之法理，亦
    不應將條文中「不起訴處分」之範圍，擴及於性質並非完全
    相同之「緩起訴處分」。雖交通部95年7 月17日交路字第09
    50006986號函釋所稱，法務部行政罰法諮詢小組第1 次會議
    紀錄結論略以：緩起訴乃附帶條件的不起訴處分，亦即是不
    起訴的一種。惟行政罰法第26條第2 項乃例外得裁處行政秩
    序罰之補充規定，參諸該條文係將「不起訴處分」、「無罪
    」、「免訴」、「不受理」、「不付審理」等不能證明刑事
    被告犯罪或未曾使其實際接受刑罰之情形逐一臚列，顯然與
    該條第1 項所指發生處罰競合之前提要件不同，故明定有該
    條第2 項所列情形者，仍應依違反行政法上義務規定裁處。
    本件緩起訴處分既非不能證明異議人之犯罪事實，且有支付
    一定金額（4 萬元）之實質處罰，自與上開行政罰法第26條
    第2 項列舉之不起訴處分等情形迥然有別，仍無從遽為比擬
    而為相同之處置。如若不然，則刑事被告如經法院循審判程
    序判處罰金或得以易科罰金之拘役或有期徒刑，均得以援用
    行政法罰第26條第1 項之規定，免於處以行政秩序罰之雙重
    不利益；至於藉由緩起訴處分而節省司法資源者，在基於實
    質懲罰目的而其財產權遭受剝奪之餘，卻仍需繳納一定金額
    之行政罰鍰，其結果勢必降低刑事被告接受緩起訴處分之意
    願，而與訂定緩起訴處分以替代繁複刑事審判程序之制度性
    機能相悖。
  (二)綜上所述，異議人因騎乘機車經測試結果有酒精濃度超過規
    定標準部分，因另犯刑法第185 條之3 酒醉駕車之公共危險
    罪，經台灣高雄地方法院檢察署檢察官於95年7 月27日以95
    年度偵字第18582 號為緩起訴處分確定，依行政罰法第26條
    第1 項前段規定，即無再依道路交通管理處罰條例第35條第
    1 項第1 款裁處行政罰鍰之餘地，異議人就此部分聲明異議
    ，非無理由。原處分機關未考量上情，竟仍科處異議人罰鍰
    4 萬5 千元，即有違誤。是本件異議為有理由，應由本院予
    以撤銷。
四、據上論斷，應依道路交通案件處理辦法第20條，裁定如主文
    。
中    華    民    國    97    年    2     月    19    日
                      交通法庭  法  官  郭宜芳
以上證明與原本無異。
如不服本裁定應於送達後5日內向本院提出抗告狀。
中    華    民    國    97    年    2     月    22    日
                                書記官  何承育


司法院資訊處製作；財團法人民間司法改革基金會備份。
